【裁判字號】    95,交聲,993
【裁判日期】    951229
【裁判案由】    聲明異議
【裁判全文】
臺灣臺南地方法院交通事件裁定         95年度交聲字第993號
原處分機關  交通部公路總局嘉義區監理所臺南監理站
異議人即受
處分人      甲○○
上列受處分人因違反道路交通管理處罰條例案件，對於交通部公
路總局嘉義區監理所臺南監理站，民國95年11月1日所為之裁決
處分（處分案號：嘉監南字第裁74-S00000000號），聲明異議，
本院裁定如下：
      主文
原處分關於「汽車駕駛人酒精濃度超過規定標準，處罰鍰新臺幣
肆萬玖仟伍佰元」部分撤銷。
其餘異議駁回。
      理由
一、原處分意旨略以：異議人即受處分人甲○○（下稱異議人）
    於民國95年8月25日下午9時43分許，酒後駕駛車牌號碼
    NHP-7270號重機車，行經台南市○○路46-11號前時，因騎
    機車未戴安全帽、跨越雙黃線逆向行駛為警攔查，經台南市
    警察局交通隊警員以呼氣型酒測器測得其酒精濃度為0.66毫
    克（mg/l），超過標準遂予以製單舉發，嗣原處分機關即交
    通部公路總局嘉義區監理所台南監理站，以異議人之違規事
    實明確，乃依道路交通管理處罰條例（下稱處罰條例）第35
    條第1項第1款、第45條第3款、第31條第6項及第63條第1項
    之規定，裁處異議人新台幣（下同）共5萬1千5百元，吊扣
    駕駛執照12個月，並記違規點數1點等語。
二、本件聲明異議意旨略以：異議人於前開時、地因騎車未戴安
    全帽、跨越雙黃線逆向行駛及酒精濃度超過規定標準等違規
    事由，遭警查獲舉發，並經臺南監理站裁決，異議人雖不否
    認有上揭違規行為，惟酒後駕車部分，異議人業經臺灣臺南
    地方法院檢察署檢察官命異議人捐款台南觀護志工協進會而
    換得緩起訴，故基於行政罰法第26條所揭「一事不二罰」原
    則，請求撤銷原裁定關於「汽車駕駛人酒精濃度超過規定標
    準」部分之罰鍰及吊扣駕照之處分等語。
三、按汽車駕駛人，駕駛汽車經測試檢定酒精濃度超過規定標準
    者，處新臺幣1萬5千元以上6萬元以下罰鍰，並當場移置保
    管該汽車及吊扣其駕駛執照1年，道路交通管理處罰條例第
    35條第1項第1款定有明文。次按汽車駕駛人飲用酒類後其吐
    氣所含酒精濃度超過每公升0.25毫克（mg/dl）者，不得駕
    車，道路交通安全規則第114條第2款，亦定有明文。又汽車
    駕駛人，爭道行駛有不依規定駛入來車道者，處新臺幣6百
    元以上1千8百元以下罰鍰；記違規點數1點；機器腳踏車駕
    駛人或附載座人未依規定戴安全帽者，處駕駛人新臺幣5百
    元罰鍰，道路交通管理處罰條例第45條第3款、第63條第1項
    第1款及第31條第6項，分別定有明文。
四、本院審酌：
  (一)異議人甲○○於95年8月25日晚間9時43分許，酒後駕駛車牌
    號碼NHP-7270號重機車，行經台南市○○路46-11號前時，
    因未依規定戴安全帽且跨越雙黃線逆向行駛而為警攔查。嗣
    後經台南市警察局交通隊警員以呼氣型酒測器測得其酒精濃
    度為0.66毫克（mg/l），超過標準遂予以製單舉發。其後再
    經原處分機關，以異議人之違規事實明確，乃依處罰條例第
    35條第1項第1款、第45條第3款、第31條第6項及第63條第1
    項之規定，裁處異議人總計5萬1千5百元，吊扣駕駛執照12
    個月，並記違規點數1點之事實，有：
    原處分機關嘉監南字第裁74-S00000000號裁決書。
    臺南市警察局南市警交字第S00000000號舉發違反道路交
      通管理事件通知單。
    本院依職權調閱之臺灣臺南地方法院檢察署95年度偵字第
      13478號刑事偵查卷宗。
    等件為證，且為異議人所不否認，此部分事實當可認定。
  (二)按原處分機關以異議人違規事實屬實，依照處罰條例第35條
    第1項第1款、第45條第3款、第31條第6項及第63條第1項之
    規定，裁處異議人罰鍰5萬1千5百元，吊扣駕駛執照12個月
    ，並記違規點數1點，固雖有其依據。然異議人因本次酒後
    駕車行為所涉之公共危險刑事案件，業經臺灣臺南地方法院
    檢察署檢察官查明異議人確有酒後駕車之公共危險行為後，
    乃命異議人向公益團體支付2萬元，而為緩起訴處分，緩起
    訴期間為1年，且該案經依職權送請再議後，復為臺灣高等
    法院臺南分院檢察署於95年月日，以95年度上職議字第號處
    分書，為駁回再議之處分確定在案等情，除據本院調取臺灣
    臺南地方法院檢察署95年度偵字第13478號偵查卷宗全卷核
    閱屬實外，並有臺灣臺南地方法院檢察署95年度偵字第
    13478號緩起訴處分書及臺灣高等法院臺南分院檢察署95年
    度上職議字第號處分書各1份在卷足參，此結果更加證明異
    議人於上述時、地，確有酒後騎機車經測試檢定有酒精濃度
    超過規定標準之違規行為無疑。此外，異議人因同一行為所
    涉之公共危險刑事案件，業經檢察官為緩起訴處分，緩起訴
    期間為1年，並命異議人應向公益團體支付10萬元確定等情
    ，亦無疑問。
  (三)然而：
    所謂「一事不二罰」之原則，係指在同一制裁目的下，人
      民之一行為僅處以一制裁為原則，除處罰之性質與種類不
      同，必須採用不同之處罰方法或手段，以達行政目的所必
      要者外，不得重複處罰，若有併罰而再次行使，因將破壞
      法秩序之安定及違背人民之善意信賴，且逾越必要程度，
      並超過行為人就該行為所應受之處罰，而違反比例原則。
      因之，行政罰法第26條：「一行為同時觸犯刑事法律及違
      反行政法上義務規定者，依刑事法律處罰之。但其行為應
      處以其他種類行政罰或得沒入之物而未經法院宣告沒收者
      ，亦得裁處之。」；「前項行為如經不起訴處分或為無罪
      、免訴、不受理、不付審理之裁判確定者，得依違反行政
      法上義務規定裁處之。」等規定，係行政罰法有鑑於行政
      罰與刑罰同屬對於不法行為之制裁，且因刑罰之制裁功能
      強於行政罰，刑罰之處罰程序並較行政程序罰嚴謹等立論
      ，揭示行政罰與刑罰間亦適用一行為不二罰原則，僅於刑
      罰不能達到相同或可代替之功能者為限，始得再加以行政
      處罰。
    其次，按刑事訴訟法為配合由職權主義調整為改良式當事
      人進行主義，採行起訴猶豫制度，於該法第253條之1及第
      253條之2，允許由檢察官對於死刑、無期徒刑或最輕本刑
      3年以上有期徒刑以外之罪之案件，得參酌刑法第57條所
      列事項及公共利益之維護，認為適當者，予以緩起訴處分
      ，期間為1年以上3年以下，以觀察犯罪行為人有無施以刑
      法所定刑事處罰之必要，此乃介於起訴及微罪職權不起訴
      間之緩衝制度設計。但所謂緩起訴，乃檢察官起訴裁量運
      作模式之一環，與「緩刑」或「暫緩刑之宣告」等脫離刑
      事司法程序的機制，均屬司法外或轉向處遇。基本上，檢
      察官應先徵求被告同意，始得為緩起訴處分，並指示被告
      於一定期間內向被害人為損害賠償或其他應遵守事項、向
      社區或特定團體提供義務勞務或履行處遇措施等一定之負
      擔，此乃基於個別預防、鼓勵被告自新及復歸社會之目的
      ，使被告得「暫緩起訴」，免於受到前科之烙印。且在法
      理上，緩起訴亦應屬「附條件之不起訴處分」，即經過一
      定期間條件成就後，就發生與不起訴確定同一之效力，亦
      即緩起訴期間屆滿，緩起訴未經撤銷者，與不起訴處分確
      定具有同一效力，臺灣高等法院94年度上訴字第1935號判
      決亦同此見解。
    又依刑訴法第253條之2第1項各款規定之指示負擔或義務
      ，是否具有刑罰或保安處分之性質？則因向被害人支付財
      產或向公庫繳納一定之金額，係屬民事或公法上填補損害
      或歸還不當得利之性質，並非刑事制裁；而向社區或特定
      團體提供義務勞務或履行處遇措施，係在開放性、不涉及
      人身自由的前提下，由被告出於自願而為之，均非屬刑事
      制裁或保安處分之範疇。至於戒癮治療、精神治療、心理
      輔導或其他適當之處遇措施、保護被害人安全或預防再犯
      所為之必要命令等，亦係經被告自願接受完成治療或遵守
      指示之事項，經核亦不違反憲法第8條第1項法院審問處罰
      原則（參照陳運財所著「緩起訴制度之研究」；詳見「台
      灣本土法學」第35期，第83頁，「從新刑事訴訟法談緩起
      訴制度」研討會—刑事程序法第十二次研討會，學林出版
      社，2002年6月），顯見緩起訴處分強調對於輕微犯罪，
      從正式的刑事處遇措施中轉出，給予被告得以支付財產或
      提供義務勞務方式換取除罪化、去機構化之對待，避免處
      罰程序所帶來的標籤化作用，阻礙犯罪人未來在社會正常
      生活的可能性，故緩起訴所附條件負擔，經核應非屬於不
      利被告之刑事處罰。何況非由法院依法定程序，不得審問
      處罰，憲法第8條第1項亦定有明文，而緩起訴所附之條件
      負擔，既均非屬經過法院依法裁判之處罰，則縱然該條件
      負擔之結果，確已造成被告財產權之受剝奪，亦不能因此
      即認為被告已依刑事法律而受到處罰。此外，被告本係透
      過完成緩起訴所附之條件負擔，而獲得從正式的刑事處遇
      措施中轉出，換取除罪化、去機構化之對待，並避免處罰
      程序所帶來的標籤化作用等利益，則假若被告尚得執因緩
      起訴所須為之金錢支付，而再次免除同一行為所應受之行
      政罰鍰，則其無異受有雙重之利益，此不僅非緩起訴制度
      之立法原意所在，且亦有失不法行為應受處罰之公平性。
      從而，縱然被告之同一行為業經檢察官為緩起訴處分，而
      其亦已依照檢察官之命令向公庫或指定之公益團體、地方
      自治團體支付一定之金錢，則該項金錢之支付，仍難認為
      係依刑事法律所受之處罰，其性質經核尚難與刑事罰金等
      同視之。
    據此並參照前開說明，本件受處分人即異議人前述酒醉駕
      車之公共危險刑事案件，雖經檢察官為緩起訴處分確定，
      且其縱然已依緩起訴之內容向公益團體支付2萬元，然因
      異議人該項金錢之支付，經核尚難認屬係受刑事法律處罰
      所應為之金錢給付義務，故原處分機關仍得以其同時違反
      行政法上義務，依照道路交通管理處罰條例之相關規定裁
      處異議人行政罰鍰。
    至於檢察官所為之緩起訴處分，於上級檢察署駁回再議確
      定時，雖即具有形式上之確定力，該訴訟關係即隨之消滅
      ，當事人不得再對該訴訟關係聲明不服，然依刑事訴訟法
      第260條之規定，可知於緩起訴期間屆滿，而該緩起訴未
      經撤銷時，方具有實質上之確定力，並與不起訴處分確定
      具有同樣之效力，國家刑罰權亦隨之消滅，且非有該條所
      規定發現新事實或新證據、或有特定之再審原因等情形之
      一時，不得對於同一案件再行起訴，足見緩起訴處分須待
      期間屆滿而緩起訴未經撤銷時，方具有與不起訴處分確定
      同樣之效力。而本件受處分人即異議人上述酒後駕車行為
      所涉之公共危險案件，雖經檢察官作成緩起訴處分，並為
      臺灣高等法院臺南分院檢察署駁回再議，而具有形式上之
      確定力，然該緩起訴1年期間則尚未屆滿，故尚難認為已
      具有實質上之確定力，於此期間內，檢察官於一定條件下
      仍得撤銷該緩起訴處分，並就同一事實繼續偵查後重行起
      訴。換言之，倘若被告於緩起訴期間內，有刑事訴訟法第
      253條之3第1項各款情形之一，檢察官仍得依職權予以撤
      銷原緩起訴處分，且就該刑事案件繼續偵查並予以起訴，
      如此則該刑事案件仍有經法院判決「有罪」確定，導致被
      告最終仍有依照刑事法律而受到處罰之情形。此時，被告
      之同一行為，如果先前業已受到行政罰之罰鍰處分，則仍
      會產生一事二罰之違誤情況。又參酌行政罰法第26條有關
      「刑事法律處罰，由法院依法定程序為之，較符合正當法
      律程序，應予優先適用」之立法理由，以及同條第2項：
      「前項行為如經不起訴處分或為無罪、免訴、不受理、不
      付審理之裁判確定者，得依違反行政法上義務規定裁處之
      。」之規定意旨，在被告經檢察官為緩起訴處分時，則應
      待緩起訴處分之狀態，具有與不起訴處分確定之同一效力
      時，亦即緩起訴處分期滿未經撤銷，而有再行起訴之嚴格
      限制後，行政機關對於行為人之同一行為違反行政法上義
      務之規定，而須受罰鍰等與刑事處罰相當之部分加以裁處
      ，始較能避免一事二罰之違誤。從而，原處分機關就本件
      交通違規關於罰鍰之處罰部分，於異議人就同一行為所涉
      刑事案件之緩起訴處分期間未屆滿前，即貿然裁處異議人
      罰鍰49500元 ，經核尚非適當。
五、綜上所述，異議人有於前述時、地，飲酒後吐氣酒精濃度超
    過標準值，仍駕車在道路上行駛之違規行為雖可認定，然因
    異議人就同一行為所受之刑事緩起訴處分期間尚未屆滿，故
    原處分機關在此之前即貿然引用上開道路交通管理處罰條例
    第35條第1項第1款之規定，對於與刑事罰金相當之罰鍰處分
    部分，裁處異議人罰鍰4萬9千5百元，經核並非適當，故應
    由本院裁定將原處分關於「罰鍰新臺幣肆玖仟伍佰元」部分
    撤銷，並應由原處分機關，另待異議人之前開緩起訴期滿而
    未經撤銷後，再為適當之罰鍰裁處，以資適法。至於原處分
    機關根據行政罰法第26條第1項但書之規定，就屬其他種類
    行政罰之吊扣駕駛執照部分，裁處異議人吊扣駕駛執照12個
    月（即1年），於法並無不當，故本件其餘部分之異議經核
    為無理由，而應予駁回。
六、據上論斷，應依道路交通案件處理辦法第19條、第20條前段
    ，裁定如主文。
中    華    民    國    95    年    12    月    29    日
                          交通法庭法  官  蔡直青
以上正本證明與原本無異。
如不服本裁定，應於收受送達後5日內向本院提出抗告狀。（應
附繕本）
                                  書記官  劉鴻瑛
中    華    民    國    96    年    1     月    4     日


司法院資訊處製作；財團法人民間司法改革基金會備份。
